【裁判字號】    97,易,3135
【裁判日期】    971216
【裁判案由】    詐欺
【裁判全文】
臺灣臺北地方法院刑事判決              97年度易字第3135號
公  訴  人  臺灣臺北地方法院檢察署檢察官
被      告  乙○○
上列被告因詐欺案件，經檢察官提起公訴（九十七年度偵緝字第
一七一三號）及移送併辦（臺灣士林地方法院檢察署九十七年度
偵字第一一七二四號），本院判決如下：
    主  文
乙○○幫助意圖為自己不法之所有，以詐術使人將本人之物交付
，累犯，處有期徒刑陸月，如易科罰金，以新臺幣壹仟元折算壹
日。
    事  實
一、乙○○前於民國九十四年間，因竊盜案件，經臺灣士林地方
    法院以九十四年度簡字第三二一號判決判處有期徒刑六月確
    定，於九十五年十一月二十四日縮刑期滿執行完畢；又於九
    十五年間，因違反毒品危害防制條例案件，經臺灣士林地方
    法院以九十五年度易字第一五九七號判決判處有期徒刑四月
    確定，於九十七年一月三日縮刑期滿執行完畢翌日出監。
二、詎乙○○仍不知悔改，明知金融機構存款帳戶為個人信用之
    表徵，且任何人只要有少許之金錢，均可自行到金融機構申
    請開立存款帳戶，而無特別之窒礙，並可預見將自己所有之
    金融卡及提款密碼等金融帳戶資料提供他人時，有供不法詐
    騙份子利用，而幫助他人為財產犯罪之虞，竟不違背其本意
    ，基於幫助他人遂行詐欺取財之不確定犯意，於九十七年一
    月九日十四時三十七分二十二秒至同年月十日間之某時許，
    在不詳地點，將其前於八十三年七月六日向中國信託商業銀
    行股份有限公司（下稱中國信託）松山分行所申請開立之帳
    號000000000000號之金融卡及提款密碼交付予
    真實姓名、年籍不詳之成年人使用，以幫助該名真實姓名、
    年籍不詳之成年人為詐欺取財犯行。嗣該真實姓名、年籍不
    詳之成年人即基於意圖為自己不法所有之犯意，於九十七年
    一月十日某時許，佯裝係網路購物之賣家，以電話向甲○○
    謊稱其於網路購物之轉帳方式有誤，必須操作自動櫃員機取
    消扣款云云，致甲○○陷於錯誤，乃依該名真實姓名、年籍
    不詳之成年人之指示，前往臺南縣麻豆鎮○○路二十五號郵
    局操作自動櫃員機，於同日二十一時二十八分許，轉帳新臺
    幣（下同）二萬九千九百八十七元至上開乙○○申辦之中國
    信託帳戶內，旋由該真實姓名、年籍不詳之成年人以金融卡
    提款之方式提領一空。嗣甲○○發現受騙，始報警處理，因
    而查知上情。
三、案經甲○○訴由臺南縣警察局麻豆分局函轉臺北市政府警察
    局信義分局報請臺灣臺北地方法院檢察署檢察官偵查起訴，
    暨彰化縣警察局移送臺灣彰化地方法院檢察署檢察官呈請臺
    灣高等法院檢察署檢察長令轉臺灣士林地方法院檢察署檢察
    官移送併案審理。
    理  由
一、按被告以外之人於審判外之言詞或書面陳述，除法律有規定
    者外，不得作為證據，刑事訴訟法第一百五十九條第一項定
    有明文；另按被告以外之人於審判外之陳述，雖不符前四條
    之規定，而經當事人於審判程序同意作為證據，法院審酌該
    言詞陳述或書面陳述作成時之情況，認為適當者，亦得為證
    據；當事人、代理人或辯護人於法院調查證據時，知有第一
    百五十九條第一項不得為證據之情形，而未於言詞辯論終結
    前聲明異議者，視為有前項之同意；同法第一百五十九條之
    五規定甚明。本院據以認定被告乙○○犯罪事實之證據，部
    分屬於傳聞證據，然因被告及公訴人於本院言詞辯論終結前
    ，均未對於證據能力聲明異議，視為同意上開證據具備證據
    能力；本院審酌該等傳聞證據作成之情況，並無違法或不當
    情事，因而認為適當，依刑事訴訟法第一百五十九條之五規
    定，該等傳聞證據，均具備證據能力而均得作為證據，合先
    敘明。
二、訊據被告乙○○固坦承有於八十三年七月六日向中國信託松
    山分行申請帳號000000000000號活期儲蓄存款
    帳戶，並曾請領金融卡使用等情，且對於告訴人甲○○確於
    九十七年一月十日匯入二萬九千九百八十七元至其上開中國
    信託帳戶內一節不表爭執，惟矢口否認有何幫助詐欺取財犯
    行，於本院審理時辯稱：上開中國信託帳戶伊本來就沒有在
    使用，上開帳戶之金融卡已遺失，應該是連同伊之身分證、
    機車行照一併遺失，但伊並沒有掛失金融卡；伊並無將金融
    卡交給別人使用，金融卡之提款密碼只有伊知道，也沒有告
    訴別人；伊亦未於九十七年一月九日申請金融卡密碼解鎖云
    云。經查：
  (一)上開中國信託帳戶，係被告於八十三年七月六日在中國信託
    松山分行所申請開設，並曾請領金融卡使用；於九十七年一
    月十日，告訴人接獲某真實姓名、年籍不詳之成年人來電，
    佯裝係網路購物之賣家，向告訴人謊稱其於網路購物之轉帳
    方式有誤，必須操作自動櫃員機取消扣款云云，告訴人因而
    陷於錯誤，乃前往臺南縣麻豆鎮○○路二十五號郵局操作自
    動櫃員機，轉帳二萬九千九百八十七元至上開被告之中國信
    託帳戶內，旋即由該真實姓名、年籍不詳之成年人以金融卡
    提款之方式提領一空等情，為被告所不爭執，核與告訴人於
    警詢時所為證述情節相符（見九十七年度偵字第九一一七號
    卷《下稱偵九一一七號卷》第十頁、第十一頁），並有中國
    信託九十七年八月二十七日中信銀集作字第九七五０九五四
    八號函所附被告上開中國信託帳戶開戶申請書、歷史交易查
    詢報表及晶片卡申請書、郵局自動櫃員機交易明細表及被告
    上開帳戶存摺影本等件在卷可證（見九十七年度偵緝字第一
    七一三號卷《下稱偵緝一七一三號卷》第七之一頁至第十五
    頁、偵九一一七號卷第十二頁、本院卷第二十頁），自堪信
    為真實。
  (二)又被告否認知悉告訴人受詐騙而將款項匯入其所有上開帳戶
    ，是可推知在告訴人遭到詐騙匯款期間，被告上開中國信託
    帳戶之金融卡係在他人之持有中，且該他人亦知悉該帳戶金
    融卡提款密碼。按遂行詐欺取財犯行之人，欲以他人帳戶供
    作被害人匯入款項之帳戶前，理應先取得該帳戶所有人之同
    意，而取得該帳戶之金融卡及提款密碼，否則該帳戶所有人
    若不同意第三人使用其帳戶，必定會掛失帳戶，被害人存入
    之款項亦將遭凍結無法提領，該帳戶所有人亦有可能於辦理
    補發金融卡，變更提款密碼後提領款項，而使得被害人所匯
    入之款項「是否順利提領」陷於不確定狀態；況金融存款帳
    戶存摺、印鑑、金融卡等是個人極私密之物件，衡情帳戶所
    有人都會收受妥適，他人不可能任意取得，故除了係遺失、
    遭竊等非自願性脫離帳戶所有人持有之特殊情形外，若非帳
    戶所有人同意並交付上開金融帳戶物件資料外，他人實不可
    能取得該帳戶相關物件。又金融卡提款密碼，為個人控管其
    存款帳戶之重要資料，在帳戶持有人變更銀行以電腦亂碼所
    發給之原始密碼為自己設定選用之密碼後，若非帳戶持有人
    將密碼告知他人，他人原則上實不可能知悉。本件收取被告
    上開帳戶金融卡之成年人，係以金融卡提款之方式將告訴人
    匯入之款項提領一空，顯見其獲悉被告上開帳戶金融卡之提
    款密碼，而被告上開帳戶之金融卡提款密碼為000000
    0，只有伊本人知悉這個密碼，業據被告於本院行準備程序
    自陳在卷（見本院卷第十八頁反面、第十九頁），該密碼亦
    非與被告出生日期、身分證統一編號等數字相關，他人僅憑
    猜測即可知悉被告所設定之提款密碼之機率，實微乎其微。
    從而，本件應係被告自行交付金融卡、提款密碼等帳戶資料
    予他人，並同意他人使用其金融卡。
  (三)被告雖以其所開立中國信託帳戶之金融卡係不慎遺失，伊並
    未交予他人使用，亦未告知他人密碼，九十七年一月九日伊
    亦未前往銀行辦理密碼解鎖云云置辯，然查：
  1.衡諸常情，一般民眾遺失帳戶之金融卡時，為免帳戶內款項
    遭人盜領或該金融卡遭人作為不法使用，均會向開立帳戶之
    銀行辦理掛失以中止金融卡使用功能，以防杜損害。惟被告
    於本院審理時自陳伊於發覺金融卡遺失後，並未向銀行掛失
    金融卡，且被告上開中國信託帳戶，除於九十二年十一月十
    八日有掛失暨補發存摺，於九十四年十一月十六日有掛失暨
    補發存摺、印鑑並領取晶片金融卡外，金融卡均無掛失紀錄
    ，此有中國信託檢送之被告上開帳戶歷史交易查詢報表及晶
    片卡申請書（見偵一七一三號卷第十一頁及第十五頁）、中
    國信託九十七年十一月二十日中信銀集作字第九七五一二四
    三八號函（見本院卷第三二頁）等件在卷可證（見本院卷第
    三二頁），是堪可確認被告在九十四年十一月十六日掛失補
    發存摺、印鑑並領取晶片金融卡後，就上開中國信託帳戶之
    金融卡未再有任何掛失紀錄，是被告所為與一般民眾遺失金
    融卡後之正常後續行為並不相當，自難認其所辯為真。
  2.另被告於九十七年八月十一日檢察官訊問時供稱：「中國信
    託存簿是放在摩托車，沒有跟密碼放在一起，提款卡跟存簿
    沒有放在一起，我沒有用就將提款卡丟掉了。」（見偵緝一
    七一三號卷第三頁）；嗣於九十七年十月一日檢察官訊問時
    供稱：「九十四年九月十一日勒戒出來後，我就沒有住家裡
    ，我把中國信託銀行帳戶及提款卡放在家裡」、「…中國信
    託銀行存摺及提款卡放在一個塑膠箱內，從興南街搬到南港
    路時是整個搬過來，我家人沒有動過。」（見九十七年度偵
    字第一一七二四號卷第八頁）；復於九十七年十一月十日本
    院審理時供稱：「…我的提款卡掉了，我不知道它怎麼掉的
    ，我想應該是跟著我的身分證、機車行照一起掉了。」「（
    問：提款卡有無與存摺放在一起？）沒有。」（見本院卷第
    十八頁反面）。是有關被告置放上開中國信託帳戶金融卡之
    地點、金融卡與存摺是否擺放同處、金融卡係被告丟棄或不
    慎遺失等，被告均有供述不一之情形，故被告辯稱上開中國
    信託帳戶之金融卡係不慎遺失，未交付予他人使用云云，要
    難採信。
  (四)再觀諸被告上開中國信託帳戶歷史交易查詢報表（見偵一七
    一三號卷第十一頁），被告上開中國信託帳戶，於九十七年
    一月九日十四時三十七分二十二秒有一筆「卡製費」支出紀
    錄；經本院向中國信託承辦人查詢「卡製費」之涵義，該承
    辦人員回覆：「根據松山分行電腦紀錄，『九七０一０九卡
    製費』五十元，係客戶本人親至分行辦理金融卡密碼解鎖（
    即原持有之金融卡被鎖卡，須重新申請密碼方可使用），本
    行收費五十元。」此有本院公務電話紀錄一紙在卷可證（見
    本院卷第二十五頁），可知被告曾於九十七年一月九日親自
    前往銀行辦理密碼解鎖，參以告訴人遭到詐騙匯款之時間為
    九十七年一月十日，是合理推論被告應係在九十七年一月九
    日十四時三十七分二十二秒完成密碼解鎖後、至同年月十日
    間之某時許，將其上開帳戶之金融卡及提款密碼交付他人使
    用。
  (五)按刑法上之故意犯，可分為直接故意與不確定故意，所謂不
    確定故意即指行為人對於構成犯罪之事實，預見其發生而其
    發生並不違反其本意，刑法第十三條第二項定有明文。次按
    存款帳戶之金融卡，僅係供使用人作為存款、提款、匯款或
    轉帳之工具，一般人在正常情況下，均得自行向銀行申請開
    立存款帳戶，而領取帳戶金融卡使用，並無任何特定身分之
    限制；苟非意在將該存款帳戶作為犯罪之不法目的或掩飾真
    實身分，實無蒐集他人存款帳戶金融卡之必要。且近來以各
    種理由，撥打電話至一般民眾行動電話或住家，佯稱退稅、
    欠款、查詢帳戶、中獎，或如同本案假冒網路購物賣家謊稱
    轉帳方式有問題等方式詐欺取財之犯罪類型層出不窮，而該
    等犯罪，多數均利用人頭帳戶作為出入帳戶，已經媒體廣為
    披載，被告係成年且智力成熟之人，對此應知之甚詳，而竟
    仍將銀行金融卡交付不詳人士使用，則其帳戶將被利用為犯
    詐欺取財罪之出入帳戶使用，當為被告所能預見，且其發生
    並未違反被告本意。從而，被告有將其所有之前揭中國信託
    銀行帳戶金融卡及提款密碼提供予真實姓名、年籍不詳之成
    年人使用，而有幫助該成年人利用其帳戶犯詐欺取財罪之不
    確定故意，至為明確，至於被告雖非實際領取上開詐欺所得
    ，但仍無解於其幫助他人詐欺取財之罪責，自屬當然。此外
    ，收受被告帳戶之金融卡進而從事詐騙行為之人，雖無證據
    顯示為成年人，惟亦無證據顯示其為兒童或少年，爰依有利
    於被告之認定，認為該人係成年人。
  (六)綜上所述，本件事證明確，被告上開所辯，無非卸責之詞，
    不足採信，其犯行堪以認定，應依法論科。
三、按刑法上之幫助犯，係對於犯罪與正犯有共同之認識，而以
    幫助之意思，對於正犯資以助力，而未參與實施犯罪之行為
    者而言（最高法院七十五年度臺上字第一五０九號、八十八
    年度臺上字第一二七０號判決亦同此意旨）。是以，如未參
    與實施犯罪構成要件之行為，且係出於幫助之意思提供助力
    ，即屬幫助犯，而非共同正犯。本件被告基於幫助之犯意，
    提供上開帳戶金融卡及提款密碼予真實姓名、年籍不詳之成
    年人，該成年人利用被告之幫助，意圖為自己不法之所有，
    施用詐術使告訴人陷於錯誤，因而匯款至被告所提供之上開
    中國信託帳戶內，是被告所為係參與詐欺罪構成要件以外之
    行為，且在無證據證明被告係以正犯而非以幫助犯之犯意參
    與犯罪之情形下，應認其所為係幫助犯而非正犯行為。故核
    被告所為，係犯刑法第三十條第一項前段、第三百三十九條
    第一項幫助詐欺取財罪。查被告有如事實一之部分所載之犯
    罪科刑執行情形，有臺灣高等法院被告前案紀錄表一份在卷
    可稽，其於有期徒刑執行完畢後五年內，故意再犯本案有期
    徒刑以上之罪，為累犯，應依刑法第四十七條第一項規定加
    重其刑。又被告係幫助他人犯上開詐欺取財罪，爰依刑法第
    三十條第二項之規定，按正犯之刑減輕之。被告既有刑之加
    重減輕二種事由，應先加後減之。爰審酌被告在此不法份子
    犯案猖獗，利用帳戶掩飾、隱匿詐財贓款之事迭有所聞之際
    ，竟仍提供銀行帳戶之金融卡及提款密碼供他人從事詐財行
    為，增加被害人事後追索、尋求救濟之困難，並使犯罪之追
    查趨於複雜，所為危害社會正常交易安全，且於犯後猶不知
    悔改，飾詞卸責，毫無悔意，犯後態度不佳，兼衡被告之犯
    罪手段、智識程度等一切情狀，量處如主文所示之刑，並諭
    知易科罰金之折算標準。至檢察官移送併辦部分（臺灣士林
    地方法院檢察署九十七年度偵字第一一七二四號），與本件
    業經公訴人提起公訴之犯罪事實，係屬同一，本院業已審酌
    ，附此敘明。
據上論斷，應依刑事訴訟法第二百九十九條第一項前段，刑法第
三百三十九條第一項、第三十條第一項前段、第二項、第四十七
條第一項、第四十一條第一項前段，刑法施行法第一條之一，判
決如主文。
本案經檢察官廖先志到庭執行職務。
中    華    民    國    97    年    12    月    16    日
                    刑事第九庭  審判長法  官  林怡秀
                                      法  官  徐淑芬
                                      法  官  劉素如
本件正本證明與原本無異。
如不服本判決，應於判決送達後十日內，向本院提出上訴狀（應
抄附繕本）。告訴人甲○○如對於本判決不服者，應具備理由請
求檢察官上訴，其上訴期間之計算係以檢察官收受判決正本之日
期為準。
                                      書記官  陳育君
中    華    民    國    97    年    12    月    16    日
附錄本案論罪法條：
中華民國刑法第三百三十九條
意圖為自己或第三人不法之所有，以詐術使人將本人或第三人之
物交付者，處五年以下有期徒刑、拘役或科或併科一千元以下罰
金。
以前項方法得財產上不法之利益或使第三人得之者，亦同。
前二項之未遂犯罰之。


司法院資訊處製作；財團法人民間司法改革基金會備份。
